臺灣高等法院高雄分院刑事判決　　　　93年度交上易字第58號
上　訴　人　臺灣高雄地方法院檢察署檢察官
被　　　告　甲○○
上列上訴人因被告過失致死案件，不服臺灣高雄地方法院93年度
交易字第18號中華民國93年6 月23日第一審判決（起訴案號：臺
灣高雄地方法院檢察署92年度調偵字第801 號、併辦案號：同署
93年度偵字第14228號），提起上訴，本院判決如下：
     主  文
上訴駁回。
     理  由
一、公訴及併辦意旨略以：被告甲○○於民國92年7 月5 日上午
    8 時30分許，駕駛車號ＶＩ－9272號自用小客車，沿高雄縣
    大寮鄉鳳山水庫右側產業道路由東向西行駛，本應注意汽車
    行駛時，駕駛人應注意車前狀況，並隨時採取必要之安全措
    施，且依當時為乾燥無缺陷柏油路面，無障礙物，路況視距
    良好之情況，並無不能注意之情事，竟疏於注意，貿然行駛
    ，適有何文耀騎乘車號ＰＲ2 －803 號之重型機車，亦沿高
    雄縣大寮鄉鳳山水庫右側產業道路由西向東行駛，途經該路
    段，因亦未注意汽車駕駛人於飲用酒類或其他類似物後其吐
    氣所含酒精濃度超過每公升0.25毫克或血液中酒精濃度超過
    百分之0.05以上者不得駕車，且汽車行駛未劃標線之道路時
    ，應靠右行駛，竟於飲用酒類後血液中酒精濃度已高達百分
    之0.07222 換算呼氣酒精濃度為每公升0.36毫克下，仍駕車
    貿然行駛，甲○○見狀，閃煞不及，致何文耀所騎乘之重型
    機車車頭撞及其所駕駛之自小客車左前方保險桿，何文耀人
    車倒地，造成顱內出血，經送醫院急救，嗣於同年月8 日中
    午12時許，因傷重不治死亡。因認被告涉有刑法第276 條第
    1項之過失致死罪嫌云云。
二、按犯罪事實應依證據認定之，無證據不得認定其犯罪事實；
    又不能證明被告犯罪者，應諭知無罪之判決，刑事訴訟法第
    154 條第2 項及同法第301 條第1 項分別定有明文。次按刑
    事訴訟法上所謂認定犯罪事實之證據，係指足以認定被告確
    有犯罪行為之積極證據而言，該項證據自須適合於被告犯罪
    事實之認定，始得採為斷罪資料。如未能發現相當證據，或
    證據不足以證明，自不能以推測或擬制之方法，以為裁判之
    基礎。又刑事訴訟上證明之資料，無論其為直接或間接證據
    ，均須達於通常一般之人均不致有所懷疑，而得確信其為真
    實之程度，始得據為有罪之認定，若其關於被告是否犯罪之
    證明未能達此程度，而有合理性懷疑之存在，致使無從形成
    有罪之確信，根據「罪證有疑，利於被告」之證據法則，即
    不得遽為不利被告之認定（最高法院29年上字第3105號、40
    年台上字第86號及76年台上字第4986號分別著有判例可資參
    照）。又按刑法上之過失犯，以行為人對於犯罪結果之發生
    按其情節應注意，並能注意，而不注意者，始克相當，若事
    出突然，依當時情形，不能注意時，縱有結果發生，仍不得
    令負過失責任，亦有最高法院87年度台非字第337 號判決意
    旨可供參照。
三、本件公訴人認被告涉有上開過失致死罪嫌，無非係以卷附道
    路交通事故現場圖、道路交通事故調查報告表、事故現場照
    片、臺灣省高屏澎區車輛行車事故鑑定委員會鑑定意見書及
    被害人何文耀相驗屍體證明書、勘驗筆錄暨鑑定驗斷書，為
    其主要論據。訊據被告甲○○對有於前揭時、地駕駛自用小
    客車與被害人何文耀所騎乘之機車發生碰撞，被害人並因而
    死亡之事實供承不諱，惟堅決否認有何過失致死之犯行，並
    辯稱：92年7 月5 日上午8 時30分許，我當時車速約30公里
    ，並無超速，且於先閃過1 部由西往東方向快速行駛之由被
    害人之同學謝志民所騎乘之機車後，更將車速放慢緊貼山壁
    慢速行駛，詎被害人竟無照駕駛且於酒後呼氣酒精濃度已達
    0.36毫克之情況下，緊隨於謝志民之後高速逆向行駛至伊車
    道，而依地面上無煞車痕跡可知，即使當時將車輛停放右側
    路邊，仍會遭被害人所騎乘之機車撞及；又該肇事地點路面
    寬約4 公尺，扣除我所駕駛車輛寬度，再扣除車輛左側2.3
    公尺之距離，顯見我車輛當時已極靠右側山壁，被害人之機
    車撞上我的自用小客車左前角保險桿及車燈處，人彈起來後
    左撞到小客車左下角擋風玻璃，造成擋風玻璃破裂，而他
    人則翻落於車尾。車禍發生後，我並沒有移動車子，就等待
    警方到場來處理。本件肇事原因係因被害人酒後高速駕車並
    逆向行駛至我的車道，而致生憾事，實非我所能預先注意，
    且我事先亦採取減速及靠右行駛之預防措施，仍無法避免事
    件發生，我並無過失等語。經查：
  (一)觀諸卷附之道路交通事故現場圖、道路交通事故調查報告表
    （一）各乙紙及現場照片8 幀所示，可知肇事地點即高雄縣
    大寮鄉鳳山水庫右側產業道路，係屬未劃設車道線之彎道，
    依道路交通安全規則第95條第1 項：「汽車除行駛於單行道
    或指定行駛於左側車道外，在未劃標線之道路，應靠右行駛
    」之規定，車輛應靠右行駛於自己之車道內。參以肇事地點
    道路面寬4 公尺，被害人騎乘機車與被告駕駛之自用小客車
    撞擊後，肇事後雙方均保持現場，被告之自用小客車係靠右
    緊臨路邊停放，其車身左方距離道路另側尚有2.3 公尺之寬
    度，而被害人騎乘之機車雖倒置於另側路邊，機車前輪距該
    路邊邊線0.4 公尺，後輪距該路邊邊線0.3 公尺，但被害人
    之血跡在被告自小客車左後方越過道路中心點處，且被告駕
    駛之自用小客車左前車頭嚴重凹陷，被害人騎乘之機車車頭
    受損等情，顯見本件2 車撞擊處應係在被告路權所屬之車道
    內，撞擊點則為被告駕駛之自用小客車左前車頭。又證人即
    到場處理車禍之警員王天皇於本院審理時結證：本件車禍是
    我親自到現場測繪的，我到現場時，有甲○○及高雄市警察
    局的警員在場。我去時應該是第1 現場，甲○○的車輛沒有
    發現有移動的現象等語（見本院94年2 月17日審判筆錄）。
    又查被告之自用小客車於肇事後，其左前角車燈處有被撞凹
    陷之痕跡，而擋風玻璃左下角被撞破裂，而車輛左前側地上
    散落有車燈碎片等情，有現場肇事後自用小客車照片1 幀附
    卷可稽（見92年度相字第1124號相檢卷宗第46頁）足見肇事
    後被告自小客車與散落物位置相符。而卷附之高雄市小港醫
    院出具之「疑非病死病歷摘要報告表」則載明：「何文耀左
    側大腿壓碎傷併股動脈、股靜脈及股神經嚴重損傷」等語（
    同上卷第23頁）。足見被害人於其機車撞擊自用小客車左前
    角後，人隨之由機車座上向前彈起，左大腿撞擊自用小客車
    之擋風玻璃，致擋風玻璃破裂凹陷，而被害人之左大腿亦因
    而嚴重損傷。由上觀之，被告於車禍發生後並無移動其自用
    小客車甚明。準此，被害人顯係由其本應行駛之鳳山水庫右
    側產業道路由西往東方向之車道上，因未靠右行駛侵入被告
    路權所屬之車道，而撞及被告駕駛之自用小客車左前車頭之
    事實，洵堪認定。
  (二)又被害人經送往小港醫院急救後，經小港醫院測試其血液中
    所含之酒精濃度，經檢驗結果其血液中所含酒精濃度高達
    72.22 ＭＧ／ＤＬ（換算呼氣酒精濃度為每公升0.36亳克）
    ，有高雄市立小港醫院92年7 月5 日緊急生化藥物檢驗單乙
    紙在卷可稽（附於臺灣高雄地方法院檢察署92年度相字第
    1124號相驗卷宗第15頁），已遠逾道路交通安全規則第114
    第2 款所定飲酒後其吐氣所含酒精成分0.25毫克以上者不得
    駕車之標準，而按就醫學文獻所知，酒精對人體造成之影響
    ，於呼氣時酒精濃度達每公升0.25毫克（約合體內血液中酒
    精濃度五ＭＧ／ＤＬ或0.05％）即會輕度中毒，造成輕度
    協調功能降低；呼氣酒精濃度達每公升0.5 毫克時（約合體
    內血液中酒精濃度100 ＭＧ／ＤＬ或0.1 ％）屬輕到中度中
    毒症狀，出現反應較慢、感覺減低、影響駕駛之狀況；呼氣
    酒精濃度達每公升0.75毫克時（約合體內血液中酒精濃度
    150 ＭＧ／ＤＬ或0.15五％）屬輕到中度中毒症狀，出現思
    考改變、個性行為改變之狀況；呼氣酒精濃度達每公升1 毫
    克時（約合體內血液中酒精濃度200 ＭＧ／ＤＬ或0.2 ％）
    ，屬中度到重度中毒症狀，出現步態不穩、噁心嘔吐、精神
    混惑不清晰之狀況；呼氣酒精濃度達每公升1.5 毫克時（約
    合體內血液中酒精濃度300 ＭＧ／ＤＬ或0.3 ％）屬中到重
    度中毒症狀，出現說話不清楚、感覺喪失、視力模糊之狀況
    ；又飲酒後1 小時許，其體內血液酒精濃度可達最高，飲酒
    1 小時後其體內之酒精濃度隨即消減，此亦分別有行政院國
    軍退除役官兵輔導委員會臺北榮民總醫院88年8 月5 日（88
    ）北總內字第26868 號函文影本1 份在卷可參、88年10月26
    日（88）院賓文廉字第13407 號臺灣高等法院函中臺北醫學
    院附設醫院精神科主任蔡尚穎「酒精對人體生理與行為之影
    響」一文可據。則本件被害人於車禍後經醫院抽血檢驗血中
    乙醇濃度達72.22 ＭＧ／ＤＬ，相當於呼氣時酒精濃度每公
    升0.36毫克，顯見已達前開說明所指屬於輕度中毒症狀，出
    現協調功能降低狀況，且衡諸既係被害人違規未靠右行駛侵
    入被告路權所屬之車道致發生本件車禍，則被害人顯係於車
    禍發生前有服用酒類，並已達協調功能降低之程度，然其仍
    騎乘前開機車，終因不勝酒力，無法妥適操控其所騎乘之機
    車因而侵入被告之車道，致撞擊被告駕駛之自用小客車，被
    害人因而死亡，顯屬無疑。
  (三)次者，被告在高雄縣大寮鄉鳳山水庫右側產業道路即未劃設
    車道線之彎道靠右於自己之車道內行駛，則被告顯享有路權
    ，灼然甚明。而本件依一般情形，被告本可信賴行駛於道路
    之被害人騎乘之機車亦在其車道內行駛，而非侵入其車道內
    行駛。至於被害人侵入其車道行駛時，被告依當時之道路情
    形及一般駕駛人之智識能力，是否可為必要之注意義務，亦
    即究竟有無得期待其適時採取相當避讓之安全措施之可能性
    ，以避免本件車禍之發生？第以依雙方當時之行駛車速，據
    被告所供：當時差不多係30公里，與證人謝志民會車後已經
    又減速（見原審93年5 月17日審判筆錄）；證人謝志民於警
    訊及原審均證稱：被害人騎機車尾隨其車後，其從後照鏡可
    以看見被害人，其車速約50公里，被害人車速其並不清處等
    語（見證人謝志民92年7 月8 日警詢筆錄及93年5 月17日原
    審審判筆錄）。是被害人騎乘機車既尾隨於證人謝志民之後
    ，且證人謝志民自其機車後照鏡可看見被害人，則被害人之
    車速理應與證人謝志民車速相去不遠，時速應約40至50公里
    。則依交通部所頒布之「汽車行駛距離及反應距離一覽表」
    ，時速30公里時，駕駛人之一般反應距離為6.24公尺，時速
    40 至50 公里時，其反應距離為8.32至10.4公尺，依上述2
    車之行駛速度，因2 車均在行進之間，則2 車至少需有14.5
    6 公尺以上之距離，始足以避免本件車禍之發生。而證人謝
    志民於原審審理時已證稱：伊是直線快要轉彎的地方與被告
    車子會車，當時伊車子有靠右行駛，被害人的車子離伊不是
    很遠，伊的後照鏡可以看到被害人，被害人跟在伊後方直線
    方向等語（見原審93年5 月17日審判筆錄），足認被害人原
    應係靠右行駛於其路權所屬之車道內；再參諸本件2 車撞擊
    處係在被告路權所屬之車道內，撞擊點則為被告駕駛之自用
    小客車左前車頭，已如前述，以及被告係在與證人謝志民會
    車後，在彎道與被害人相遇，業據被告供陳在卷，且證人張
    簡水吉於原審亦證述：當時路很彎，伊在被告後方，伊轉彎
    過去之後就看到已經發生車禍等語（見原審93年5 月17日審
    判筆錄）並有道路交通事故調查報告表(一)載明道路型態為彎
    曲路，足見被告與被害人車子係在彎道發生車禍等情，堪認
    被害人應係嗣後在彎道與被告會車前始未靠右行駛，而突然
    侵入被告路權所屬之車道，撞及被告駕駛之自用小客車左前
    車頭。依此情節，衡諸一般謹慎且有相當經驗駕駛人之智識
    能力，在無慮及被害人以此速度，突然侵入其路權所屬之車
    道行駛之違規行為情形下，被告顯無相當反應時間足以採取
    適當閃避之安全措施，以避免本件車禍發生之可能性。從而
    被告對被害人之違規駕駛行為，依當時一般情形既無注意義
    務之期待可能性，而被告復係於其車道內正當行駛，並依時
    速30公里以下之行車速率限制行駛（見道路交通事故現場圖
    ），另參以肇事地點道路面寬4 公尺，被告之自用小客車當
    時已靠右緊臨路邊行駛，其右側已無空間足資閃避之情況下
    ，縱然於發現被害人之違規行為，減速踩行煞車，但因其右
    側已無空間足資迴避，自仍無法避免本件車禍之發生，則對
    本件車禍發生造成被害人死亡顯屬不可避免之結果，自難謂
    被告有何應注意且能注意卻未注意之過失責任可言。
  (四)至本件經臺灣高雄地方法院檢察署及原審分別送請臺灣省高
    屏澎區車輛行車事故鑑定委員會、臺灣省車輛行車事故覆議
    鑑定委員會鑑定車禍發生原因之結果，臺灣省高屏澎區車輛
    行車事故鑑定委員會雖認：「肇事分析：一、駕駛行為：何
    文耀酒精濃度過量駕駛重機車未靠右行駛。甲○○駕駛小客
    車直行未注意車前狀況。二、佐證資料：簡君稱我駕車沿鳳
    山水庫右側產業道路由東向西行駛，至肇事地點，我先閃過
    1 部由西向東行駛機車，死者騎乘機車緊跟在後閃避不及撞
    上我車左前保險桿，我車速約20公里。何文耀酒精測試為72
    .22 ＭＧ／ＤＬ（0.36毫克）。圖示現場留有血跡在西向東
    右邊，無煞車痕跡。路寬約4.0 公尺，肇事後小客車停在東
    向西右邊，左側距西向東道路右邊2.3 公尺。三、路權歸屬
    ：對向。在未劃標線之道路，應靠右行駛。四、法規依據：
    道路交通安全規則第95條。114 條2 款。94條3 項。」、「
    鑑定意見：一、何文耀酒精濃度過量駕駛重機車未靠右行駛
    為肇事主因。二、甲○○駕駛小客車未注意車前狀況為肇事
    次因」；而臺灣省車輛行車事故覆議鑑定委員會鑑定結果雖
    亦仍照原臺灣省高屏澎區車輛行車事故鑑定委員會上開鑑定
    意見。惟肇事地點即高雄縣大寮鄉鳳山水庫右側產業道路，
    係屬未劃標線之彎道，有卷附道路交通事故現場圖、道路交
    通事故調查報告表（一）各乙紙及現場照片8 幀可憑，上開
    鑑定意見未斟酌事故現場上開彎道地理環境，而僅依被告警
    詢筆錄及現場圖即謂被告駕駛小客車「直行」未注意車前狀
    況，已嫌率斷。再按汽車駕駛人依規定遵守交通規則行車時
    ，得信賴其他汽車駕駛人亦能遵守交通規則，故關於他人違
    規行為所導致之危險，僅就可預見，且有充足之時間可採取
    適當之措施以避免結果之發生時，負其責任，對於他人突發
    不可知之違規行為，並無防止之義務，而本件被告係於其車
    道內正當行駛，並依時速30公里以下之行車速率限制行駛，
    另參以肇事地點道路面寬4 公尺，被告之自用小客車當時已
    靠右緊臨路邊行駛，其右側已無空間足資閃避，有道路交通
    事故現場圖在卷可按，則被告於發現被害人因不勝酒力，無
    法妥適操控其所騎乘之機車因而違規侵入被告路權所屬之車
    道，瞬間撞擊被告之自用小客車之情況下，縱然減速踩行煞
    車，但因其右側已無空間足資迴避，自仍無法避免本件車禍
    之發生，則對本件車禍發生造成被害人死亡顯屬不可避免之
    結果，自難謂被告有何應注意且能注意卻未注意之過失責任
    可言，已如前述，前開鑑定意見未能審認上開各節，即遽認
    本件被告駕駛小客車疏未注意車前狀況，所認事實既屬有誤
    ，公訴人進而據以作為被告有疏未注意車前狀況之過失云云
    ，自不足採。
四、綜上所述，被告所辯上情，應堪採信。此外，復查無其他積
    極證據證據足資證明被告有何公訴人所指之過失致死犯行，
    揆諸前揭判例意旨，應認不能證明被告犯罪，則原審所為被
    告無罪之諭知，尚無不當。公訴人上訴意旨，雖執：依據現
    場圖顯示被告車輛停放處，並非第一現場，被害人機車停放
    處，亦非碰撞之第一現場，故原判決以現場圖被告駕駛之自
    用小客車停放處，推論係被害人撞擊地點在被告路權所屬車
    道，顯與事實不符。且從現場圖看，肇事的地點並非彎道，
    被告客觀上應可以看得到被害人行進情形，竟然疏未注意，
    難認毫無過失等詞。然查被告於上述時地既在自己車道內正
    常行駛，對於被害人之機車轉彎突然侵入其車道以致肇事，
    實難以防範，自不可歸責於被告。且被告於肇事後並未移動
    其自用小客車之情事，亦論述如前，難謂被告有何過失責任
    。公訴人上訴意旨，仍執前詞，指摘原判決不當，經核難認
    有理由，應予駁回。
據上論斷，應依刑事訴訟法第368條，判決如主文。
本案經檢察官彭南雄到庭執行職務。
中　　華　　民　　國　　94　　年　　3 　　月　　3 　　日
　　　　　　　　　刑事第三庭    審判長法　官  周賢銳
                                      法　官  黃仁松
                                      法　官  謝宏宗
以上正本證明與原本無異。
本件判決不得上訴。
中　　華　　民　　國　　94　　年　　3 　　月　7   　　日
                                      書記官  賴梅琴
                                                      Ｆ
